臺灣臺南地方法院刑事判決
109年度金訴字第156號
公  訴  人  臺灣臺南地方檢察署檢察官
被      告  何致勳



選任辯護人  楊倩瑜律師(法扶律師)          
上列被告因詐欺等案件，經檢察官提起公訴（109年度偵字第531
2號），本院判決如下：
    主  文
何致勳犯如附表二各編號所示之罪，各處如附表各編號「罪刑及
沒收」欄所示之刑及沒收。應執行有期徒刑壹年肆月。未扣案之
犯罪所得新臺幣參萬伍仟元沒收，於全部或一部不能沒收或不宜
執行沒收時，追徵其價額。
    事  實
一、何致勳於民國108年6月底某日，基於參與犯罪組織之犯意，
    加入劉冠宏（綽號「順心」、「凱德」，由檢方另行偵辦）
    及其他真實姓名年籍不詳之人等至少3名以上成年男子組成
    具有持續性、牟利性之有結構性詐欺集團，擔任詐欺集團內
    記帳核對工作。該案於108年7月間經警查獲，何致勳於108
    年7月13日遭臺灣臺北地方法院羈押，於同年11月28日以新
    臺幣（下同）3萬5千元具保在外。何致勳撤銷羈押後與劉冠
    宏聯絡，劉冠宏表示該筆保證金伊願負擔，惟未交付。迄10
    9年2月初，何致勳再與劉冠宏以行動電話聯絡，表示何致勳
    女友需產檢，怕費用不夠，要求劉冠宏返還該筆3萬5千元。
    何致勳明知劉冠宏為詐欺集團負責人，可以預見劉冠宏交付
    之款項可能係劉冠宏詐騙而來，仍與劉冠宏及其所屬詐騙集
    團成員間，共同意圖為自己不法之所有，基於三人以上共同
    詐欺取財之犯意聯絡，由詐騙集團成員分別於附表一所示之
    時間，使用附表一所示之方式對附表一所示之人施以詐術，
    致附表一所示之人陷於錯誤，於附表一所示之時間，匯款至
    如附表一所示之人頭帳戶中。嗣詐欺集團成員使用通訊軟體
    通知張紹洋（本院另行判決）取款，先由詐欺集團成員收取
    上開人頭帳戶提款卡，交予張紹洋持上開人頭帳戶提款卡分
    別於附表二所示之提領時間、地點，提領如附表二所示之金
    額得手後，於109年2月13日18時12分許，張紹洋將所領得款
    項，依詐欺集團指示，在臺北市南港區市民大道8段「南港
    車站公車站」旁交予搭乘上開營業用小客車之何致勳，何致
    勳抽取其中3萬5千元後，其餘款項再依劉冠宏指示於同日在
    臺北市松山區八德路四段一間85度C咖啡廳旁之路邊，交予
    詐欺集團成員。嗣邱愛真、吳文勝查覺受騙報警，始循線查
    獲。
二、案經邱愛真、吳文勝告訴暨臺南市政府警察局歸仁分局報請
    臺灣臺南地方檢察署檢察官偵查起訴。
    理  由
一、本案下列所引之供述證據，檢察官、被告及其辯護人至本院
    言詞辯論終結前，均同意有證據能力，本院審酌該等證據之
    作成或取得之狀況，並無非法或不當取證之情事，且亦無顯
    不可信之情況，復經本院於審理期日就上開證據依法踐行調
    查、辯論，均有證據能力。其餘卷附證據，非屬供述證據，
    皆無傳聞證據之適用，復查無違反法定程序取得之情形，且
    依法提示進行調查，均應有證據能力，合先敘明。
二、被告何致勳坦承於109年2月13日18時12分許，在臺北市南港
    區市民大道8段「南港車站公車站」旁收取由張紹洋交付之
    款項，否認其餘被訴犯行，辯稱：其自前案遭羈押後即未再
    參與該詐欺集團。該筆3萬5千元款項係其家人為其籌付之具
    保金，108年11月28日保釋後，伊聯絡劉冠宏，劉冠宏表示
    伊願負責該筆具保金，惟均未給付。迄109年2月初，因其女
    友須產檢，伊怕費用不夠，再向劉冠宏詢問可否給付該筆3
    萬5千元。嗣於案發日，劉冠宏通知伊於18時30分至高鐵南
    港站外公車站旁，有人會拿錢給伊。伊依約前往取得張紹洋
    交付之前揭款項。伊認為所取得者係劉冠宏要返還之具保金
    ，伊不知係詐欺而來之款項等語。經查：
  ㈠詐欺集團成員劉冠宏即係綽號「順心」之男子，業據曾見過
    劉冠宏之同案被告張紹洋到庭證述屬實（本院卷二第162頁
    ）。何致勳曾擔任劉冠宏詐欺集團記帳工作，亦經其於警詢
    中自承在卷（警卷第37頁)，且經臺灣臺北地方檢察署108年
    偵字第17383、17755、17990、18080、18380、19050、1951
    6、20593、20890、21261、21472、21499、21776、21794、
    21844、22506、22526、22829、23238、24137、25541、256
    93號起訴書起訴在案（即臺灣臺北地方法院108年度原訴字
    第36號，下稱臺北地院前案），有該起訴書在卷可稽，應可
    採認。
  ㈡詐欺集團從設立機房，招募專人撥打詐騙電話，另批人收集
    帳戶，募集車手領款，再找人從車手頭收集詐騙款，可謂分
    工細膩，並須先付出相當資金，才可組成詐欺集團。而詐欺
    集團之目的在獲取與投入金額不對等之詐騙暴利，故彙整、
    記錄及保管獲取之詐騙款實為詐騙集團最重要且核心之工作
    。何致勳自白在詐欺集團擔任記帳工作，其收集該集團各車
    手頭回報之資金並知悉該集團所獲取之詐騙款項之數目、流
    向，自屬詐欺集團之核心人員。依何致勳前開辯稱伊具保後
    ，劉冠宏表示願幫其負擔3萬5千元之保釋金，顯見何致勳與
    劉冠宏間應有相當交情，否則劉冠宏實無在何致勳具保後，
    向何致勳表示願負擔其具保金額之必要。
  ㈢何致勳既與劉冠宏有相當交情，復擔任詐騙集團核心之記帳
    工作，依臺北地檢前開起訴案件犯罪事實所載，何致勳係自
    108年6月底參與「順心」詐欺集團，嗣於同年7月31日經臺
    北地院收押，於同年11月28日才釋放，有何致勳前案紀錄表
    1份在卷可按（本院卷二第241頁）。何致勳在該詐欺集團擔
    任記帳工作1個月，對於該集團之運作模式，實難諉為不知
    。
  ㈣劉冠宏如欲依之前約定給付何致勳3萬5千元之保釋金，依二
    人交情，約在何致勳家或劉冠宏住處、工作處均可，惟何致
    勳所述，劉冠宏突然一通電話即要何致勳前往高鐵南港站外
    公車站牌外等候，並表示有人會拿錢給何致勳，此顯與一般
    還錢之常態不符，何致勳在接電話當時，應可知悉劉冠宏此
    種還款方式，顯不尋常，心中怎能不生疑？何致勳復曾在詐
    欺集團擔任核心之記帳工作，對於此種以電話通知相關人員
    至特定地點，某特定對象即會出現交付一筆財物之財物移轉
    方式，係詐欺集團慣用之收水手法，何致勳豈能諉稱全然不
    知？
  ㈤況查，何致勳於警詢中復自白稱：「我拿到牛皮紙袋後我發
    現裡面的錢超過他要還我的3萬5千元，我先陪我女友產檢，
    後來返家後我有聯絡劉冠宏，我上次已經因為類似的案件被
    收押，我這次看到牛皮紙袋内有這麼多錢，我就打給劉冠宏
    質問他這筆錢是不是又是詐騙贓款，他跟我保證絕對不是贓
    款，要我放心，並說我自己把3萬5千元拿起來，剩下18萬5
    千元叫我等他聯絡，他會告訴我拿到哪裡給他朋友，後來我
    忘記哪一天，劉冠宏跟我聯络，叫我把錢拿到臺北市松山區
    八德路四段的一間85度C咖啡廳，又詢問我是開車還是搭車
    ，我跟他說我開車，他叫我跟他說車牌號碼，後來我抵達咖
    啡廳路邊，就有一名男子來敲我車窗，問我「冠宏？18萬？
    」，我直接把現金18萬5千元交給該男子」（警卷第38頁至
    第39頁）。何致勳雖辯稱劉冠宏向其保證該筆款項絕非贓款
    ，惟何致勳仍依照劉冠宏之指示，攜帶該筆款項前往劉冠宏
    指定之地點，將餘款交付給其全然不識之人。何致勳係因詐
    欺案件交保在外之人，如對該筆款項存有贓款疑慮，應即攜
    帶該筆款項報警，以保自己清白，避免再犯相同罪名才是。
    惟何致勳反將其從不認識之人手中取得之款項，再依劉冠宏
    之指示將該筆款項攜至指定地點交給另一不認識之人，此不
    僅違反常理，反可證 何致勳對該筆款項係詐欺所得贓款顯
    有認識，並係出於與劉冠宏之犯意聯絡所為。被告所辯要係
    事後卸責之詞 ，不足採信。
  ㈥此外，本件並有告訴人邱愛真、吳文勝於警詢時指述遭詐欺
    經過之警詢筆錄在卷可參，及新北市政府警察局三峽分局三
    峽派出所陳報單、來電紀錄、反詐騙諮詢專線紀錄表、匯款
    單、受理各類案件紀錄表、受理刑事案件報案三聯單、金融
    機構聯防機制通報單、受理詐騙帳戶通報警示簡便格式表等
    影本各1份（邱愛真部分）、臺中市政府警察局第六分局市
    政派出所陳報單、受理各類案件紀錄表、受理刑事案件報案
    三聯單、反詐騙諮詢專線紀錄表、受理詐騙帳戶通報警示簡
    便格式表、國內匯款申請書（2張）、對話紀錄等影本各1份
    （吳文勝部分）、復有何致勳從張紹洋手中取得本件詐欺款
    項之蒐證照片16幀（警卷第45頁至第59頁）、臺北市南港區
    高鐵站周邊地圖1份等在卷可稽。被告所辯顯係臨訟卸責之
    詞，難以採信，本件事證明確，被告犯行，實可認定。
三、論罪科刑：
  ㈠核被告何致勳於附表二編號1、2所為，均係犯刑法第339條之
    4第1項第2款之三人以上共同詐欺取財罪。
  ㈡按刑法之共同正犯，包括共謀共同正犯及實行共同正犯二者
    在內；祇須行為人有以共同犯罪之意思，參與共同犯罪計畫
    之擬定，互為利用他人實行犯罪構成要件之行為，完成其等
    犯罪計畫，即克當之，不以每一行為人均實際參與部分構成
    要件行為或分取犯罪利得為必要（最高法院96年度台上字第
    1882號判決意旨參照）。而共同正犯間，非僅就其自己實行
    之行為負其責任，並在犯意聯絡之範圍內，對於他共同正犯
    所實行之行為，亦應共同負責；且其犯意聯絡之表示，無論
    為明示之通謀或相互間有默示之合致，均不在此限（最高法
    院98年度台上字第2655號判決意旨參照）。復按刑法之「相
    續共同正犯」，就基於凡屬共同正犯對於共同犯意範圍內之
    行為均應負責，而共同犯意不以在實行犯罪行為前成立者為
    限，若了解最初行為者之意思，而於其實行犯罪之中途發生
    共同犯意而參與實行者，亦足成立；故對於發生共同犯意以
    前其他共同正犯所為之行為，苟有就既成之條件加以利用而
    繼續共同實行犯罪之意思，則該行為即在共同意思範圍以內
    ，應共同負責（最高法院98年度台上字第7972號判決要旨參
    照）。本件被告何致勳明知其依劉冠宏指示所領取者係詐欺
    集團車手欲交往上層之款項，仍依劉冠宏指示前往收取，並
    依劉冠宏指示交付與另一不詳姓名之人，其明知所為可能遂
    行詐欺集團詐騙被害人之犯罪目的，猶與該詐騙集團之其他
    成員間彼此分工，其雖未參與詐騙被害人，惟仍足認渠等係
    在合同意思範圍內，各自分擔犯罪行為之一部，並相互利用
    他人之行為，以達遂行犯罪之目的。被告何致勳於本件附表
    二編號1、2之犯行，依法應認與詐騙集團間有犯意聯絡及行
    為分擔，均為共同正犯。
  ㈢按「刑罰要求適度之評價，俾對法益之侵害為正當之維護。
    因此，加重詐欺罪係侵害個人財產法益之犯罪，其罪數計算
    ，以被害人數、被害次數之多寡，決定其犯罪之罪數」（最
    高法院107年度台上字第1066號刑事判決參照）。本件被害
    人有2人（詳如附表二編號 1、2），雖被害人匯出款項遭多
    次提領，惟依前揭判決意旨，仍以個人財產法益被侵害作為
    罪數判斷標準，即以被害人數分別認定之。被告何致勳於附
    表二各編號所示犯行，應依被害人人數論以2罪，並依法分
    論併罰。
  ㈣爰審酌被告何致勳明知劉冠宏係詐欺集團成員，其以電話通
    知領取之款項，很可能係詐欺所得贓款，猶基於與劉冠宏之
    犯意聯絡收取車手之提領款項，再依指示將剩餘款項交付與
    劉冠宏指示之人，增加檢警查緝及告訴人等求償之困難，造
    成社會經濟秩序及他人財產安全之危害。何致勳犯後否認犯
    行，並無悔意，及其自陳高中肄業、未婚、有一子、目前與
    姊姊共同經營殯葬業，月入約2至4萬元間（本院卷二第194
    頁）等一切情狀，就其於附表二各編號所犯2罪，分別量處
    如附表二編號1、2「罪名及沒收」欄所示之刑，並定其應執
    行刑如主文所示，以示懲儆。
 四、不另為不受理之諭知部分：
  ㈠公訴意旨以：被告何致勳於本件所為另涉犯組織犯罪防制條
    例第3條第1項後段之參與犯罪組織罪嫌。
  ㈡按加重詐欺罪，係侵害個人財產法益之犯罪，其罪數之計算
    ，核與參與犯罪組織罪之侵害社會法益有所不同，審酌現今
    詐欺集團之成員皆係為欺罔他人，騙取財物，方參與以詐術
    為目的之犯罪組織。倘若行為人於參與詐欺犯罪組織之行為
    繼續中，先後多次為加重詐欺之行為，因參與犯罪組織罪為
    繼續犯，犯罪一直繼續進行，直至犯罪組織解散，或其脫離
    犯罪組織時，其犯行始行終結。故該參與犯罪組織與其後之
    多次加重詐欺之行為皆有所重合，然因行為人僅為一參與犯
    罪組織行為，侵害一社會法益，屬單純一罪，應僅就「該案
    中」與參與犯罪組織罪時間較為密切之首次加重詐欺犯行論
    以參與犯罪組織罪及加重詐欺罪之想像競合犯，而其他之加
    重詐欺犯行，祗需單獨論罪科刑即可，無需再另論以參與犯
    罪組織罪，以避免重複評價。（最高法院108年度台上大字
    第3101號裁定意旨參照）。本件被告何致勳被訴加重詐欺罪
    名，係因其加入綽號「順心」者之詐欺集團而參與詐欺集團
    之運作。惟「順心」者係劉冠宏，業經同案被告張紹洋到庭
    證述明確，被告參與同一詐欺集團擔任記帳工作之犯行，業
    經臺北地院前案（即臺灣臺北地方法院108年度原訴字第36
    號）審理中，有被告前案紀錄1份在卷可按。該案起訴日期
    為108年10月23日，在本案起訴日期109年6月30日之前，依
    前揭最高法院108年度台上大字第3101號裁定意旨，本件何
    致勳涉犯組織犯罪防制條例部分，既經前案起訴另經他院審
    理中，本院應不再審理，避免重複評價。檢察官就何致勳業
    已起訴之組織犯罪防制條例案件，重複向本院起訴，其起訴
    有刑事訴訟法第303條第7款之不受理事由，因該部分與前開
    論罪科刑部分有想像競合裁判上一罪關係，爰不另為不受理
    之諭知。
五、沒收：
  ㈠按共同正犯犯罪所得之沒收或追徵，應就各人所分得之數為
    之；又所謂各人「所分得」之數，係指各人「對犯罪所得有
    事實上之處分權限」而言，其各成員有無犯罪所得、所得數
    額，係關於沒收、追繳或追徵標的犯罪所得範圍之認定，雖
    非屬犯罪事實有無之認定，不適用「嚴格證明法則」，無須
    證明至毫無合理懷疑之確信程度，事實審法院仍應視具體個
    案之實際情形，於各共同正犯有無犯罪所得，或犯罪所得多
    寡，綜合卷證資料及調查結果，依自由證明程序釋明其合理
    之依據而為認定，倘若共同正犯各成員內部間，對於不法利
    得分配明確時，應依各人實際分配所得宣告沒收；若共同正
    犯成員對不法所得並無處分權限，與其他成員亦無事實上之
    共同處分權限者，自不予諭知沒收；然若共同正犯各成員對
    於不法利得享有共同處分權限時，則仍應負共同沒收之責（
    最高法院106年度台上字第539號判決要旨可資參照）。
  ㈡被告何致勳自警詢、偵查及本院審理時均堅稱：本件伊僅從
    張紹洋交付袋子中取走3萬5千元（警卷第37頁、第38頁、偵
    卷第26頁、本院卷一第64頁、第142頁），用作當時女朋友
    產檢之用，該部分應認係何致勳於本件獲取之犯罪所得，爰
    依刑法第38條之1第1項前段、第3項之規定宣告沒收，於全
    部或一部不能沒收或不宜執行沒收時，追徵其價額。
據上論斷，應依刑事訴訟法第299條第1項前段，刑法第11條前段
、第28條、第339條之4第1項第2款、第51條第5款、第38條之1第
1項前段、第3項，刑法施行法第1條之1第1項，判決如主文。
本案經檢察官莊立釣提起公訴，檢察官盧駿道、陳于文到庭執行
職務。
中　　華　　民　　國　　110 　年　　11　　月　　30　　日
　　　    　　　  刑事第三庭   審判長法　官  陳振謙
　　                                 法  官  蔡直青
　　                                 法  官  包梅真
以上正本證明與原本無異。
如不服本判決應於收受本判後20日內向本院提出上訴書狀，並應
敘述具體理由。其未敘述上訴理由者，應於上訴期間屆滿後20日
內向本院補提理由書狀（均須按他造當事人之人數附繕本）「切
勿逕送上級法院」。
  　　　　　　　　　　　     　　　　書記官　黃憶筑
中　　華　　民　　國　　110 　年　　11　　月　　30　　日
附錄本案論罪科刑法條全文：
中華民國刑法第339條之4：
犯第 339 條詐欺罪而有下列情形之一者，處 1 年以上 7 年以
下有期徒刑，得併科 1 百萬元以下罰金：
一、冒用政府機關或公務員名義犯之。
二、三人以上共同犯之。
三、以廣播電視、電子通訊、網際網路或其他媒體等傳播工具，
    對公眾散布而犯之。
前項之未遂犯罰之。
附表一（以下時間均為民國，金額均為新臺幣）
編號 告訴人 接到詐騙電話時間(以下均109年) 匯款時間(以下均109 年) 匯款金額(以下均新臺幣) 匯款至何帳戶 詐騙方式 1 邱愛真 2月12日17時41分許 2月13日12時許 10萬元 中華郵政股份有限公司帳號000-00000000000000號帳戶 誆稱係姪子欲借錢云云，使告訴人邱愛真依指示匯款。 2 吳文勝 2月13日11時許 （1）2月13 日12時18分許 （2）2月14日15時21分 （1）30 萬元  （2）30 萬元 小計：60萬元 玉山商業銀行帳號000-0000000000000號 誆稱係姪子欲借錢云云，使告訴人吳文勝依指示匯款。 

附表二（以下時間均為民國，金額均為新臺幣）
編號 領款帳戶 領款時間(以下均108年) 領款地點 提領人及 領款金額 被害人 罪刑及沒收                              1 中華郵政股份有限公司帳號000-00000000000000號帳戶 （1）2月13 日13時23分許 （2）2月13 日13時24分許 臺南市○○區○○路0段000號歸仁郵局   張紹洋 （1）6萬元 （2）4萬元 邱愛真 何致勳犯三人以上共同犯詐欺取財罪，處有期徒刑壹年壹月。未扣案之犯罪所得新臺幣參萬伍仟元沒收，於全部或一部不能沒收或不宜執行沒收時，追徵其價額。 2 玉山商業銀行帳號000-0000000000000號  （1）2月13 日14時30分許 （2）2月13 日14時31分許 （3）2月13 日14時32分許 臺南市○○區○○路000號玉山銀行仁德分行   張紹洋 （1）5萬元 （2）5萬元 （3）5萬元 吳文勝 何致勳犯三人以上共同犯詐欺取財罪，處有期徒刑壹年貳月。未扣案之犯罪所得新臺幣參萬伍仟元沒收，於全部或一部不能沒收或不宜執行沒收時，追徵其價額。